【裁判字號】    98,台上,6432
【裁判日期】    981105
【裁判案由】    業務過失致人於死
【裁判全文】
最高法院刑事判決            九十八年度台上字第六四三二號
上  訴  人  甲○○
選任辯護人  方智雄律師
上列上訴人因業務過失致人於死案件，不服台灣高等法院花蓮分
院中華民國九十六年七月十三日第二審判決（九十六年度上訴字
第四六號，起訴案號：台灣花蓮地方法院檢察署九十五年度偵字
第二一六０號），提起上訴，本院判決如下：
    主  文
原判決撤銷，發回台灣高等法院花蓮分院。
    理  由
本件原判決認定上訴人甲○○係交通部台灣鐵路管理局（以下簡
稱台鐵）花蓮運務段崇德站副站長，其應依照台鐵對內頒布之運
轉規章執行職務，且依其與多年工作上相處之施工人員劉興仁等
人所形成之施工慣例（默契），施工人員於火車行經施工處時，
若委請值班站長或副站長代為通報火車是否駛來之資訊，值班站
長或副站長均會加以通報。緣上訴人於民國九十五年三月九日上
午八時起至翌日上午八時止擔任值班工作，實際執行站長平日之
勤務內容，其於同日上午十一時許，在崇德站之控制板上，發現
代表該站鐵路西線進站號誌機至出站號誌機間區域（該區○○○
○路西正線及西副線，台鐵以「12BT」作為該區域之代號）之故
障燈亮起，立即聯絡台鐵花蓮電務分駐所（以下簡稱電務所）技
術助理徐慶鴻、基層技術員陳映廷至現場暫時排除故障後，認尚
須作檢測以澈底修復，徐慶鴻先以無線電通報上訴人，並向電務
所助理工務員陳富坤報告此情，陳富坤遂與台鐵花蓮工務分駐所
（以下簡稱工務所）技術領班劉興仁聯繫，請其至現場查看應如
何澈底修復，經劉興仁查看後，即電知電務所人員應於翌日凌晨
零時至現場更換鐵路絕緣板，並請該所派人攜帶工具至現場配合
施工，陳富坤乃派遣該所技術助理巫允正、臨時約僱員林永基會
同工務所人員施工。上訴人當知悉該處之絕緣板發生故障，且暫
時排除障礙，並未完全修復，有再修理之必要。嗣於翌日（十日
）凌晨零時十五分許，劉興仁為修復該故障之絕緣板，先至值班
站長室告知上訴人：12BT軌道絕緣板有問題，伊配合電務人員去
處理一下，上訴人即答稱「知道了」等語，表示知悉劉興仁當日
欲至12BT修理絕緣板，上訴人並明知和仁站至崇德站、新城站至
北埔站間（各該站由北往南之排序為和仁、崇德、新城、北埔）
，業因工務所欲於九十五年三月九日晚間十一時起至翌日清晨（
和仁站至崇德站係施工至九十五年三月十日六時、新城站至北埔
站係施工至同日五時五十分）進行東正線匝道施工，台鐵綜合調
度所調度員已將上開區段○路之東正線封鎖，僅餘西正線可供火
車行駛，火車在崇德站至新城站間慣行東正線，為使火車在和仁
站至北埔站間不致因為頻頻轉換東、西線鐵軌使車速變慢，乃依
運轉規章中「台灣鐵路管理局中央控制區間就地控制設備使用須
知」之規定，先經台鐵綜合調度所調度員李坤修告知已聯絡好新
城站副站長後，上訴人即依上開須知之規定，於上開時段，就地
控制燈號，使火車於上開砸道施工期間依燈號指示，在崇德站至
新城站間捨平日慣行之東正線改行駛西正線。當日劉興仁及工務
所、電務所人員修繕之地點係在12BT處，該區域尚包括火車因其
就地控制而改行之西正線。上訴人於知悉劉興仁欲至上開處所施
工時，即應依運轉規章中「路線隔斷及路線封鎖須知」之規定，
告知劉興仁前揭火車變換行駛路線事宜，然其並無任何不能注意
之情事，竟於劉興仁向其為上開口頭通報時，因正忙於辦理和仁
站至崇德站之封鎖事宜，而疏未向劉興仁告知當日凌晨火車業自
往日慣行的東正線改行西正線之事實，僅向劉興仁答稱：伊知道
了等語。且因係於匆忙間之告知，劉興仁亦未詳細與上訴人確認
，未注意東正線已派遣其同事劉金生辦理匝道施工，有封鎖之可
能，致劉興仁誤以為該日火車仍將行駛東正線，而率同工務所技
術助理劉振富、盧鐵舟、曾楊金生，及電務所之巫允正、林永基
前往12BT鐵軌處施工。劉興仁等抵達施工定點後，為確認仍再以
無線電呼叫上訴人稱：「我們現在開始作，幫我們看一下！」，
上訴人則於無線電中允諾稱：「好」等語，而受劉興仁之託，代
為注意施工時可能之狀況，劉興仁因基於上訴人之承諾，信任其
當於火車或鐵軌有狀況時當會告知，亦疏未依規定指派瞭望員。
惟上訴人依上開承諾，既明知劉興仁等當晚在12BT鐵軌處施工，
則在火車駛入崇德站時，即應以無線電呼叫通知，使上開施工之
人員得以注意及避讓。適台鐵台北機務段機車長江興海於九十五
年三月十日凌晨一時三分許，駕駛1073次自強號火車進入崇德站
，上訴人客觀上並無任何不能注意或通知之情事，竟疏未通知劉
興仁或江興海注意，劉興仁因誤以為該列車必然行駛平日慣行之
東正線，亦疏未指派瞭望員瞭望有無火車即將靠近施工地點，致
江興海於同日凌晨一時五分駕駛上開火車行經14A 轉轍器處（蘇
新起站58K159m 處）時，甫過鐵軌彎道即撞及正在更換絕緣板而
完全不知避讓之劉興仁、劉振富、盧鐵舟、曾楊金生、巫允正，
致劉興仁受有顱內及胸腹腔內出血、劉振富受有外傷性休克、盧
鐵舟受有出血性休克、曾楊金生受有外傷性休克、巫允正受有顱
內及胸腔內出血之傷害而均當場死亡，林永基則因當時起身欲拿
取螺絲零件而倖免於難等情。因而撤銷第一審判決，改判論處上
訴人從事業務之人，因業務上之過失致人於死罪刑，固非無見。
惟查（一）、刑法上之過失犯，必須危害之發生，與行為人之欠
缺注意，具有因果聯絡關係，始能成立。至行為人之過失，與被
害人自己之過失，併合而為危害發生之原因時，雖不能阻卻其犯
罪責任，但如僅被害人之過失為發生危害之獨立原因，而行為人
縱有過失，惟與該項危害發生之因果關係，已失其聯絡者，尚難
令負刑法上過失之責。原判決依上開事實，並於理由說明上訴人
明知劉興仁等人，將在12BT處施工，竟未將該時段火車將捨慣行
的東正線、改行西正線的資訊告知劉興仁等人，且劉興仁以無線
電向其通報要開始工作，請其幫忙注意，上訴人既已允諾，自應
注意於列車接近崇德車站時，依其受託內容通知劉興仁等人，促
其注意避讓，竟疏未注意，於江興海駕駛1073次自強號列車行經
上開路段時，未以無線電或其他方式通知劉興仁等施工人員，而
劉興仁因認已委託上訴人代為注意，且認列車一向行駛東正線，
相信於當時應無列車行駛，亦疏未指派瞭望員並設立指示牌，因
而該自強號列車正面撞擊完全不知避讓之施工人員劉興仁等五人
當場死亡，此應係上訴人之過失所致，因認上訴人應負業務上之
過失致人於死罪責。然據上訴人辯以依交通部台灣鐵路管理局安
全衛生工作守則第四章第三節「路線上、橋隧內作業」規定：（
第二條）「在路線上工作時，應在工作地點兩端各五○○～七○
○公尺處設立穩固之工作牌及臨時鳴笛牌，並隨工作進度移動，
工作停止或中午休息時應將該牌拆除或隱蔽，以維該牌之權威性
，並注意該牌不得侵入建築淨空，妨礙列車安全運轉。」、（第
四條）「在下列特殊地段作業時，應指派瞭望員，並視實際需要
加派中繼瞭望員，不能因人手不足而疏忽：（一）……。（八）
夜間作業。（九）……」（第一審卷第三十二、一○四、一○五
頁）。證人即工務所崇德道班副領班劉金生於偵查中證稱：「（
你們道班在施工時有無瞭望員或安全措施？）道班應該指派一個
瞭望員，站在施工處十公尺以外的地方，還要在施工處前後三百
公尺以上的地方立工作指示牌，指示牌有反光作用，如果列車頭
燈照到指示牌，會反光有警示作用，另外施工人員應該要穿反光
背心，作用和指示牌一樣。」（相字第八七號卷第二六六頁）；
林永基即在場施工之電務技工在第一審證稱：「（開始施作之前
，班長有無請你們放警示標誌？）沒有。」、「（是否知道何人
應放置警示標誌？放什麼警示標誌？）一般警示標示都是帶隊的
人要放的，至於放什麼警示標示我不清楚。」（第一審卷第一三
二、一三三頁）各等語。如果無訛，劉興仁等人員在上開時間、
地點施工，依規定是否應指派瞭望員、設立穩固之工作牌及臨時
鳴笛牌，此規定能否因上訴人允諾劉興仁幫忙彼等「看一下」，
而得免於遵守，倘劉興仁等當時按規定指派瞭望員、設立穩固之
工作牌及臨時鳴笛牌，則1073次自強號列車駛近上開路段時，縱
上訴人未以無線電或其他方式通知，劉興仁等施工人員是否能提
前發現或被發現，並及時避讓而免於被撞擊，即有欠明瞭。此因
攸關本件肇事事故之發生，劉興仁等施工人員是否有過失，上訴
人之過失責任是否因彼等過失行為之介入，而得以免除或減輕，
自應予究明。原判決對此未詳予調查釐清，剖析明白，遽為判決
，自有可議。（二）、未經合法調查之證據，不得作為判斷之依
據，刑事訴訟法第一百五十五條第二項定有明文。又同法第一百
六十四條規定：「審判長應將證物提示當事人、代理人、辯護人
或輔佐人，使其辨認。（第一項）」、「前項證物如係文書而被
告不解其意義者，應告以要旨。（第二項）」，第一百六十五條
第一項規定：「卷宗內之筆錄及其他文書可為證據者，審判長應
向當事人、代理人、辯護人或輔佐人宣讀或告以要旨。」，此為
事實審法院於審判期日，就判斷犯罪事實所採用之證據所應踐行
之調查方法及程序，旨在使當事人、代理人、辯護人或輔佐人均
能澈底瞭解該等證據之形貌或內容、意涵，得以表示意見，而為
充分之辯論，俾法院形成正確之心證。原判決採張阿讚、陳根章
、鄧萬銘於偵查中之證言為論罪之依據，然依卷附審判筆錄之記
載，於審判期日審判長並未將各該證人之證言向當事人及辯護人
宣讀或告以要旨，逕採為論斷上訴人犯罪事實之判決基礎，其所
踐行之證據調查程序即難認為適法。上訴意旨指摘原判決不當，
尚非全無理由。按第三審法院應以第二審判決所確認之事實為判
決基礎，刑事訴訟法第三百九十四條第一項前段定有明文。原判
決上述之違背法令，影響於事實之確定，本院無可據以為裁判，
應將原判決撤銷，發回原審法院更為審判。末查本件發生在九十
六年四月二十四日以前，如為有罪之判決，是否有中華民國九十
六年罪犯減刑條例之適用，案經發回，更審時併應注意及之。
據上論結，應依刑事訴訟法第三百九十七條、第四百零一條，判
決如主文。
中    華    民    國  九十八  年   十一   月    五    日
                      最高法院刑事第一庭
                          審判長法官  董  明  霈
                                法官  林  茂  雄
                                法官  張  祺  祥
                                法官  黃  正  興
                                法官  洪  昌  宏
      本件正本證明與原本無異
                                      書  記  官
中    華    民    國  九十八  年   十一   月    九    日
                                                      V


司法院資訊處製作；財團法人民間司法改革基金會備份。
